臺灣高等法院民事判決 
108年度重上字第658號
上  訴  人  李冠億（原名李嘉祐）

訴訟代理人  袁裕倫律師
被上訴人    李楊采華


訴訟代理人  王玉珊律師

上列當事人間請求確認事實上處分權等事件，上訴人對於中華民
國108年3月29日臺灣士林地方法院106年度重訴字第588號第一審
判決提起上訴，本院於109年11月17日言詞辯論終結，判決如下
：
    主      文
原判決主文第二項關於確認被上訴人就附表房屋之事實上處分權
各逾六０五二分之二０一七部分，暨訴訟費用之裁判（除確定部分
外）均廢棄。
上開廢棄部分，被上訴人在第一審之訴駁回。
其餘上訴駁回。
第一、二審（除確定部分外）訴訟費用由被上訴人負擔百分之五
，餘由上訴人負擔。
    事實及理由
一、被上訴人主張：伊配偶即訴外人李邦彥生前於93年間購買坐
    落新北市○○區○○○段○○○○段0000地號土地（下稱系爭土地）
    ，並登記李邦彥2017/6052、伊2017/6052、長子即上訴人李
    冠億2018/6052。伊與李邦彥自93年起將上開應有部分逐年
    贈與上訴人，於98年全數登記至上訴人名下，上訴人同意伊
    夫妻二人使用收益至百年為止。李邦彥另於94年1月23日以
    自己及兩造名義將系爭土地出租予訴外人吳松洲，約定吳松
    洲在系爭土地興建如附表編號1、2房屋（分別稱
　　00號之00房屋、00號之00房屋，合稱系爭房屋）於租期屆滿
    時由出租人取得事實上處分權（下稱系爭租約）。伊於102
    年租期屆滿後，自吳松洲取得系爭房屋事實上處分權，卻遭
    上訴人否認，並阻止伊出租，違反贈與之負擔，經伊以起訴
    狀送達為撤銷贈與之意思表示等情。爰依事實上處分權、民
    法第419條第2項及不當得利之規定，求為確認伊就系爭房屋
    之事實上處分權存在，以及請求上訴人應將系爭土地所有權
    應有部分2017/6052移轉登記予伊之判決（未繫屬本院部分
    ，不予贅述）。
二、上訴人則以：被上訴人將系爭土地應有部分2017/6052贈與
    伊，並非屬附有負擔之贈與，縱使附有負擔，亦僅李邦彥具
    有撤銷權。系爭租約於102年4月30日屆滿時，系爭土地已全
    部登記為伊所有，故系爭房屋之事實上處分權應由伊取得等
　　語，資為抗辯。
三、原審就被上訴人前開請求為其全部勝訴判決，上訴人聲明不
    服，提起上訴並聲明：㈠原判決（除確定部分外）不利上訴
    人部分均廢棄。㈡上開廢棄部分，被上訴人第一審之訴駁回
    。被上訴人答辯聲明：上訴駁回。
四、兩造不爭執事項：（見本院卷第332-333、341-342頁）
　㈠李邦彥（100.2.11過世）與被上訴人（原名李楊月嬌）育有
    長子上訴人（原名李嘉祐）、次子李冠錠、長女李嘉莉及次
    女李巧沄，有戶口名簿及戶籍謄本在卷（見原審調字卷第8
　　、16頁，本院卷第279頁）。
　㈡李邦彥於93年間購買系爭土地，登記為李邦彥及兩造共有（
　　李邦彥2017/6052、被上訴人2017/6052、上訴人2018/6052
　　），李邦彥與被上訴人自93年起，將登記之應有部分逐年贈
    與上訴人，於98年全部登記在上訴人名下（見本院卷第147
    頁土地謄本、第239-253頁異動清冊）。
五、按確認法律關係之訴，非原告有即受確認判決之法律上利益
    者，不得提起之，民事訴訟法第247條第1項定有明文。又所
    謂即受確認判決之法律上利益，係指法律關係之存否不明確
　　，原告主觀上認其在法律上之地位有不安之狀態存在，且此
    種不安之狀態，能以確認判決將之除去者而言（最高法院52
    年台上字第1240號判例參照）。被上訴人主張其就系爭房屋
    有事實上處分權，為上訴人所否認，致該法律關係存否並不
    明確，被上訴人認該私法上地位有不安之狀態，且得以確認
    判決予以除去。依首揭說明，被上訴人訴請確認系爭房屋之
    事實上處分權存在，應有即受確認判決之法律上利益。
六、被上訴人主張其將系爭土地所有權應有部分2017/6052贈與
　　上訴人，並約定由其使用收益至百年為附負擔之贈與，但上
    訴人卻阻止其出租，經其撤銷贈與，上訴人應返還受贈物等
    語，為上訴人所否認。經查：
　㈠按贈與附有負擔者，如贈與人已為給付而受贈人不履行其負
    擔時，贈與人得請求受贈人履行其負擔，或撤銷贈與。又贈
    與撤銷後，贈與人得依關於不當得利之規定，請求返還贈與
    物，民法第412條第1項及同法第419條第2項定有明文。
　㈡證人李冠錠於原審證稱：系爭土地是伊父親李邦彥所購買，
    後來父母將名下應有部分逐年贈與上訴人，當時有約定土地
    租金是用於父母生活費，如果子女不孝順就收回來，上訴人
    也同意。父親購買系爭土地後出租並收取租金，雖然後來土
    地全部登記在上訴人名下，仍由父親收取租金，父親過世後
　　，則由母親向承租人吳松洲收取租金等語（見原審卷第258-
    260頁）。證人李巧沄在原審亦結證稱：系爭土地是伊父親
    李邦彥購買，原本登記在父母及上訴人名下，後來要贈與上
    訴人，約定全部過戶給以後仍是由父母收取租金；系爭土地
    上有搭蓋鐵皮屋，在系爭土地全部過戶給上訴人以後，仍由
    父母收取租金等語（見原審卷第304至305頁）。雖上訴人辯
    以李冠錠及李巧沄證述李邦彥生病及住院等情節並不一致，
    否認其等證詞云云（見本院卷第379頁），惟李冠錠及李巧
　　沄關兩造間93至98年間贈與及負擔之證詞大致相符，雖其等
    對於李邦彥生病住院等細節略有出入，尚無從憑此否認前開
    附負擔贈與證詞之可信度。況被上訴人及李邦彥各將系爭土
    地應有部分2017/6052贈與登記至上訴人名下，仍由李邦彥
    收租，李邦彥過世後，則由被上訴人收租，上訴人於98年取
    得系爭土地全部所有權，未曾向吳松洲收取租金等情，實符
    合上訴人手足前開證述，上訴人有讓父母使用收益之附負擔
　　贈與存在。
　㈢上訴人以被上訴人多次承認系爭土地應由其使用收益，抗辯
    贈與並未附有負擔云云，並舉兩造間106年6月12日及9月14
　　日Line截圖與譯文、106年9月7日通話錄音光碟與譯文為證
    （依序見本院卷第83頁及第193-194頁譯文、第85頁光碟及
    第185-188頁錄音譯文）。惟：
　　⑴被上訴人於106年6月12日21分35分及23時24分以Line向上
      訴人表示：「（21:35）你真的要那麼絕情，你想把我逼
      瘋是嗎？」、「（23:24）…今日中午來電時本告知你新莊
      （指系爭土地）租金給你收…」，同年9月14日18時12分再
      以Line表達：「你不管，我的生活如何，衹要拿錢，這些
      錢是你爸和媽辛苦賺的錢，房屋與土地多是我們買給你們
      的，…幫助你弟（指李冠錠），把載（債）務處理好
　　　，後面再討論，你看如何，媽請務必幫忙，媽拜託你，請
      原諒我，多是我的錯」（見本院卷第83頁），充其量僅係
　　　被上訴人為求幫忙李冠錠，尚無從憑此認定被上訴人移轉
       系爭土地應有部分為無負擔之贈與。
　　⑵至於被上訴人於106年9月7日在電話雖向上訴人提及：「
　　　（2:59）我跟你說新莊的給你去收（指系爭土地租金）你
      自己去收」、「（6:35）現在新莊的，你自己去簽（指租
      賃契約）」（見本院卷第186、188頁）。惟依前述106年6
　　　月12日Line對話，兩造對系爭土地收租已有爭執，被上訴
      人以上開對話僅希望儘快解決紛爭，向上訴人提出和解方
      案等語（見本院卷第212頁），自不得憑此推論兩造間就
      系爭土地不存在附負擔之贈與。
　㈣再者，兩造及李邦彥94年1月23日同意承租人吳松洲在系爭土
    地搭蓋如附圖所示系爭房屋，原先使用收益系爭土地方式已
    改依出租系爭房屋所替代。則李冠錠在原審證稱父親過世後
    ，家人開會時，上訴人不同意由被上訴人收取租金等語
　　（見原審卷第260頁），及上訴人於原審請求被上訴人返還
    擅自出租收取租金等情（見原審卷第12頁），堪認上訴人拒
    絕履行上開贈與之負擔，則被上訴人依民法第412條第1項規
    定以起訴狀繕本送達為撤銷系爭土地所有權應有部分2017/6
    052之贈與，再依民法第419條第2項及不當得利法則，請求
    上訴人移轉登記，自屬有據。
七、被上訴人主張其就系爭房屋有事實上處分權，為上訴人所否
    認。經查：
　㈠李邦彥於94年1月23日以自己及兩造名義，將系爭土地出租予
    吳松洲，租期自94年5月1日至102年4月30日，由吳松洲在該
    地興建系爭房屋，系爭租約第6條約定：「…租約屆期後，本
    租約地上所有增建之房舍（指系爭房屋）及所有地上物全歸
    甲方（指出租人）所有」，有兩造不爭執之系爭租約在卷可
    參（見原審調字卷第14-15頁）。102年4月30日租期屆滿後
    ，系爭房屋之事實上處分權移由出租人共有。雖李邦彥及被
    上訴人在出租系爭土地之後，陸續將其等所有系爭土地所有
    權應有部分逐年贈與上訴人，但並未將此事告知承租人或更
    改租約之出租人，則系爭租約屆滿後，依約應由三位出租人
    共同取得系爭房屋之事實上處分權，並非由被上訴人取得系
    爭房屋之全部事實上處分權。雖李巧沄於原審證稱：系爭租
    約到期後，伊陪同被上訴人取回土地，並將系爭房屋租約換
    約，出租人改為被上訴人並收取租金云云（見原審卷第306
    頁）。但李巧沄前開證詞僅證明被上訴人占有及出租之事實
    ，尚無從推論被上訴人取得系爭房屋之全部事實上處分權。
　㈡上訴人固辯稱其於98年取得系爭土地全部所有權，系爭租約
    於102年屆滿後，系爭房屋事實上處分權應歸由其取得云云
    （見本院卷第382-383頁），惟其所辯顯與系爭租約第6條由
    承租人取事實上處分權之約定不符。至上訴人以其於107年2
    月5日與熊鐸華訂立60號之19房屋租約，以及於108年4月10
    日與陳文筆就60號之18房屋簽立租約，抗辯其就系爭房屋有
    事實上處分權云云（見本院卷第183頁），惟被上訴人亦曾
    於106年與熊鐸華、陳文筆就前開房屋訂立租約（見原審卷
    第28-30、34-40頁），可見兩造就系爭房屋各主張有事實上
　　處分權，並先後與承租人締約，自無從憑租約推論上訴人或
    被上訴人已取得系爭房屋事實上處分權全部。
　㈢基上，依系爭租約第6條約定，系爭房屋事實上處分權由李邦
    彥及兩造共同取得，則被上訴人主張其就系爭房屋事實上處
    分權逾2017/6052部分，即無可取。
八、綜上所述，被上訴人依事實上處分權、民法第419條第2項及
    不當得利之規定，確認被上訴人就系爭房屋各有事實上處分
    權2017/6052，以及請求上訴人應將系爭土地所有權應有部
    分2017/6052移轉登記予上訴人，為有理由，應予准許；逾
    此所為請求，為無理由，不應准許。上開不應准許部分，原
    審為上訴人敗訴之判決，自有未洽，上訴意旨指摘原判決此
    部分部分不當，求予廢棄改判，為有理由，爰由本院廢棄改
    判如主文第二項所示。至於上開應准許部分，原審為被上訴
    人勝訴判決（即確認被上訴人就系爭房屋有2017/6052事實
    上處分權存在，以及上訴人應將系爭土地所有權應有部分
　　2017/6052移轉登記予被上訴人），核無違誤，上訴意旨指
    摘原判決此部分不當，求予廢棄改判，為無理由，應予駁回
    。
九、本件事證已臻明確，兩造其餘攻擊、防禦方法及證據，經斟
    酌後，認均不足以影響本判決結果，自無逐一詳予論述之必
    要，併予敘明。
十、據上論結，本件上訴為一部有理由、一部無理由，依民事訴
    訟法第450條、第449條第1項、第79條，判決如主文。
中　　華　　民　　國　　109 　年　　12　　月　　1 　　日
                  民事第四庭    
                    審判長法  官  傅中樂
                          法  官  管靜怡
                          法  官  吳燁山
正本係照原本作成。
被上訴人不得上訴。
上訴人如不服本判決，應於收受送達後20日內向本院提出上訴書
狀，其未表明上訴理由者，應於提出上訴後20日內向本院補提理
由書狀（均須按他造當事人之人數附繕本）上訴時應提出委任律
師或具有律師資格之人之委任狀；委任有律師資格者，另應附具
律師資格證書及釋明委任人與受任人有民事訴訟法第466 條之1
第1項但書或第2項（詳附註）所定關係之釋明文書影本。如委任
律師提起上訴者，應一併繳納上訴審裁判費。
中　　華　　民　　國　　109 　年　　12　　月　　1 　　日
　　　　　　　　　　　　　書記官  高婕馨
附註：
民事訴訟法第466條之1（第1項、第2項）：
對於第二審判決上訴，上訴人應委任律師為訴訟代理人。但上訴
人或其法定代理人具有律師資格者，不在此限。
上訴人之配偶、三親等內之血親、二親等內之姻親，或上訴人為
法人、中央或地方機關時，其所屬專任人員具有律師資格並經法
院認為適當者，亦得為第三審訴訟代理人。

附表：（系爭土地上未辦理建物所有權第一次登記房屋）
編號    門牌號碼   稅籍編號     坐落附圖位置與面積     1 新北市○○區○○路00號之00 Z00000000000 77-1⑴部分(436.47平方公尺) 77-22⑴部分(5.02平方公尺)   2 新北市○○區○○路00號之00 Z00000000000 77-3⑴部分(14.88平方公尺) 77-1⑵部分(284.77平方公尺)  註：原審將編號1、2門牌分別誤載為同路00-00號、00之00號